臺灣嘉義地方法院刑事判決　　　　　　 95年度交易字第196號
公　訴　人　臺灣嘉義地方法院檢察署檢察官
被　　　告　丁○○
上列被告因過失傷害案件，經檢察官提起公訴（95年度調偵字第
299號），本院判決如下：
    主  文
丁○○犯過失傷害致人重傷罪，處拘役伍拾日，如易科罰金，以
銀元佰元即新臺幣玖佰元折算壹日。
    事  實
一、丁○○於民國九十三年五月十八日晚間與友人前往蘭潭，分
    由馮俊嶧、丙○○、陳怡儒各騎乘機車搭載陳怡雯、楊琬菘
    及另一女生，丁○○則單獨騎乘車牌號碼Ｈ２６－６０６號
    重型機車，一行人沿嘉義市○○路○○道由北往南方向行駛
    ，於同日晚間八時二十分許，在彌陀路與芳安路口因遇紅燈
    而暫停，待轉換綠燈後直行，於接近彌陀路二四一巷口前，
    丁○○騎乘機車在陳怡儒所騎乘機車右前方，馮俊嶧、丙○○所騎乘之機車則在丁○○機車後方，丁○○本應注意車前
    狀況，隨時採取必要之安全措施，且依當時係天候晴、夜間
    有照明、路面乾燥、無缺陷等狀況，而在慢車道左側安全島
    處停放一輛自小貨車，然並無不能注意之情事，竟疏未注意
    及此，適有甲○○騎乘車牌號碼ＬＹＪ－４１７號重型機車
    自彌陀路二四一巷口由東向西方向，因闖紅燈而駛至，陳怡
    儒於發現後立即煞車，然丁○○因煞車不及，致其機車右前
    車頭擦撞甲○○之機車右側車身，甲○○因而受有頭部外傷
    、左額骨骨折、硬腦膜下出血、蜘蛛膜下出血、臉部撕裂傷
    、枕部撕裂傷等傷害，而致右側肢體殘存機能障礙、失語症
    及腦部受損難治之重傷害（丁○○所受之頭部外傷及臉部擦
    傷，已另為不起訴處分確定），又丁○○於騎車肇事後，在
    職司犯罪偵查之公務員尚未發覺其係肇事人前，主動向據報
    前往處理之員警表明為肇事人，願受裁判而自首。
二、案經甲○○之夫乙○○訴由嘉義市警察局第二分局報告臺灣
    嘉義地方法院檢察署檢察官偵查起訴。
    理  由
壹、程序事項
    按被告以外之人於審判外之言詞或書面陳述，除法律有規定
    者外，不得作為證據；而被告以外之人於偵查中向檢察官所
    為之陳述，除顯有不可信之情況者外，得為證據，刑事訴訟
    法第一百五十九條第一項、第一百五十九條之一第二項分別
    定有明文。另被告以外之人於審判外之陳述，雖不符同法第
    一百五十九條之一至之四規定，而經當事人於審判程序同意
    作為證據，法院審酌該言詞陳述或書面陳述作成時之情況，
    認為適當者，亦得為證據。又當事人、代理人或辯護人於法
    院調查證據時，知有第一百五十九條第一項不得為證據之情
    形，而未於言詞辯論終結前聲明異議者，視為有前項之同意
    ，同法第一百五十九條之五亦有明定。查證人陳怡雯、馮俊
    嶧、丙○○、陳怡儒於偵查中所為證言，固屬被告以外之人
    於審判外之言詞陳述，惟其等於偵查中所為證言，皆經供前
    具結，且係於自由意志下所為陳述，無顯不可信之情形，依
    刑事訴訟法第一百五十九條之一第二項規定，自應有證據能
    力。又本件公訴檢察官及被告於本院準備程序及審理中對於
    證人乙○○、案發現場目擊證人張瓊方於警詢中之證述暨其
    他相關具傳聞性質之證據資料之證據能力，迄於言詞辯論終
    結前亦未聲明異議。本院審酌證人之陳述及證據資料作成時
    之情況，核無違法取證或其他瑕疵，認為以之作為證據為適
    當，前述證人於審判外之陳述及相關證據資料，亦得作為證
    據，先予敘明。
貳、實體事項
一、訊據被告丁○○固坦承有於上揭時、地，騎乘車牌號碼Ｈ２
    ６－６０６號重型機車與被害人甲○○所騎乘之車牌號碼Ｌ
    ＹＪ－４１７號重型機車發生擦撞，然矢口否認有何過失犯
    行，辯稱：當時由前一個路口即綠燈後直行，至本件事故路
    口亦係綠燈，應係被害人闖紅燈，又該路口左方安全島處停
    放一輛自小貨車，擋住視線，因而未看到被害人之機車駛至
    ，始發生相撞云云，惟查：
(一)證人丙○○於本院審理時到庭證稱：從大同技術學院出發，
    經過兩個路口，第一個路口停紅燈後，綠燈直行，第二個路
    口也是綠燈，時速約四十左右公里，突然一婦人從左側邊路
    口衝出來，伊騎機車在被告機車右後方，且當時路口有一輛
    藍色小貨車停放，可能是這樣擋住婦人視線等語（參見本院
    卷第四十四頁），又證人陳怡雯、馮俊嶧、陳怡儒亦皆於偵
    查時證述如上（參見九十三年度調偵字第三四四號偵查卷第
    十頁；九十四年度偵續一字第四號偵查卷，下稱偵續一卷，
    第二十五、二十六頁），另輔以本案事故之前一路口即彌陀
    路與芳安路口號誌與本案事故路口即彌陀路二四一巷路口號
    誌距離為五十八公尺，又彌陀路與芳安路口號誌時間為彌陀
    路南北向綠燈號誌四十三秒、黃燈二秒、紅燈三十四秒、全
    紅三秒，另該二路口之號誌運轉為同步轉換，此有嘉義市警
    察局九十六年二月十六日嘉市警交字第０９６００３４２４
    ５號函在卷足按（參見本院卷第一００、一０一頁），雖被
    害人對於案發之情形已無法明確作證（參見九十三年度偵字
    第四七０八號偵查卷第八頁），告訴人即甲○○之夫乙○○
    亦無法舉證證明被害人騎乘機車係遵守號誌，因本案路口號
    誌係正常運作，被告供承係綠燈直行，又有上開證人為相同
    之證言，且與前揭函示之燈號轉換及秒數情形相符，則被告
    辯稱遵行號誌即綠燈直行，即屬有據，堪認被告於騎乘機車
    至本案彌陀路二四一巷路口處時，交通號誌應仍係綠燈。
(二)再者，參之本案事故路段未設有監視器，而彌陀路二四一巷
    路口之南北向號誌綠燈四十七秒、黃燈四秒、紅燈二十九秒
    、全紅二秒，彌陀路一六二巷東西向綠燈二十一秒、黃燈三
    秒、紅燈五十四秒、全紅三秒，此有嘉義市警察局九十四年
    四月十九日嘉市警交字第０９４０００３００５號函附卷可
    稽（參見九十四年度偵續字第七號偵查卷，下稱偵續卷，第
    二十八頁），以被告騎乘機車時速約四十公里計算，在彌陀
    路與芳安路口處待綠燈後直行，迄至彌陀路二四一巷口處，
    因係距離五十八公尺，需費五點二二秒，再加上人之視覺看
    見燈號轉換之反應時間，所需時間應些微大於五點二二秒，
    又該二路口號誌係同步轉換，至於彌陀路二四一巷路口之南
    北向號誌綠燈係四十七秒，另彌陀路寬約五十公尺，彌陀路
    一六二巷口至二四一巷口為斜橫越彌陀路，其距離尚多出十
    公尺，又發生事故地點與彌陀路二四一巷口處尚有八公尺之
    距離，此由卷附之道路交通事故現場圖亦可得知（參見警卷
    第十頁，比例尺為二公尺），由彌陀路一六二巷口橫越彌陀
    路至二四一巷口，以騎乘機車時速二十公里，「完全」橫越
    需費十一秒，時速為三十六公里，則橫越時間需六秒，若時
    速為四十公里，橫越時間則為五點四秒，即被告騎乘機車於
    彌陀路與芳安路口暫停紅燈至綠燈起步，至本案事故路口處
    皆係綠燈，被害人騎乘機車速度若為時速三十六公里或時速
    四十公里，則不無闖紅燈之可能，再觀之被害人機車之刮地
    痕有二公尺，此有上揭道路交通事故現場圖可佐，顯見被害
    人之機車車速尚非僅時速二十公里，而應有時速三十六公里
    、四十公里甚更高於四十公里，衡情一般人騎乘機車，於橫
    越馬路且號誌已由黃燈轉變為紅燈之際，為求快速通過，會
    加速前進，被害人之車速應係較快，而造成上開刮地痕，益
    徵被告騎乘至本案事故路口處，仍係綠燈，而彌陀路東西向
    號誌應係紅燈，尚未轉換燈號，被害人騎乘機車應有闖紅燈
    之情。
(三)至於被告騎乘機車綠燈直行，被害人由其左前方闖紅燈駛入
    ，被告若注意防止，仍來得及防止之情形下，卻未採取防止
    措施，自有未注意車前狀況之過失。佐以證人即彌陀路二四
    五號麵店人員張瓊方於警詢時證稱：聽到一碰撞聲後，看見
    二部機車相撞，亦有看見一部小貨車停放該路口快慢車道分
    隔島旁，在警方未到現場處理前，該小貨車即駛離現場等語
    ，此有嘉義市警察局交通事故談話紀錄表在卷可證（參見偵
    續卷第三十頁），再據至現場處理之警員戊○○於本院審理
    時到庭證述：當時到場處理，並未看見該輛自小貨車，之後
    問附近攤販，有看到一台車停在那邊，但警方未到現場前即
    已駛離等語（參見本院卷第七十一頁），核與前揭證人之證
    述情節相符，足徵被告辯稱有一輛自小貨車停放在其左側分
    隔島旁等情，應屬非虛。再參酌證人馮俊嶧於偵查中證述：
    當時安全島中間有一輛小發財車停放，距離被告機車約一公
    尺處，騎乘機車之視線看不清楚左側缺口有無來車等語，證
    人丙○○亦證稱：左前視線被一台小發財車擋住，該車距離
    被告機車約三公尺左右等語，證人陳怡儒亦結證：騎在被告
    後方，看到左側一台機車衝出來，被告機車在距離小發財車
    約二公尺等語（參見偵續一卷第二十五至二十七頁），顯見
    被告於騎乘機車通過該路口時，既有一輛自小貨車停放在該
    路口左側分隔島處，左前方視線遭阻礙，然距離該車尚有一
    至三公尺之距離，被告若能確實注意車前狀況，在當時天候
    、路況、視距均良好之情形下，被告顯然有足夠之時間採取
    煞停或減速之安全措施，再參以被告騎乘之機車在證人陳怡
    儒所騎乘之機車右前方稍前處，騎在被告機車左邊之陳怡儒
    有將機車煞住，反而被告竟未將機車煞住，且由前揭之道路
    交通事故現場圖觀之，被告機車並無任何刮地痕或煞車痕，
    足認被告當時並未注意車前狀況，完全未踩煞車致與被害人
    騎乘之機車相撞甚明。
(四)按汽車行駛時，駕駛人應注意車前狀況及兩車併行之間隔，
    並隨時採取必要之安全措施，道路交通安全規則第九十四條
    第三項定有明文，而機車駕駛人亦有適用，又汽車駕駛人對
    於防止危險發生之相關交通法令之規定，業已遵守，並盡相
    當之注意義務，以防止危險發生，始可信賴他人亦能遵守交
    通規則並盡同等注意義務，若因此而發生交通事故，方得以
    信賴原則為由免除過失責任，最高法院八十四年臺上字第五
    三六０號判例可資參照。本件事發時，夜間、光線充足，現
    場路面平坦、視線良好，此有事發後所拍攝之現場照片附卷
    足憑（參見警卷第十五至二十二頁），客觀上被告並無不能
    注意之情事，竟疏於注意而發生本件車禍，則被告就本件車
    禍之發生顯有過失甚明。被告雖辯稱因被害人騎乘機車闖紅
    燈，顯非其所能預見及注意，惟被告既係在前一路口即彌陀
    路與芳安路口處停等綠燈後直行至本事故發生路口，雖仍係
    綠燈，然應有轉換號誌之預見，且分隔島處既停放一台自小
    貨車，阻礙左側視線，即應更注意車前狀況，縱被害人有闖
    紅燈之情事，亦難認本件有何信賴原則之適用及被告有何無
    法及時注意避免車禍發生之情事，其所辯尚非可採。另被害
    人雖有闖紅燈之情，而就本件車禍之發生亦有過失，但仍無
    法解免被告應負之過失責任。又本件經送臺灣省嘉雲區車輛
    行車事故鑑定委員會鑑定本件車禍之肇事責任，該委員會雖
    函覆稱「本案純屬號誌問題，本會未便鑑定」等語，嗣送逢
    甲大學車輛行車事故鑑定研究中心鑑定，亦稱「本案純屬號
    誌問題，未依號誌指示行駛者，應為本案肇因」等情，分別
    有該委員會九十四年三月十七日嘉雲鑑字第０９４５８００
    ９１Ｃ號函及逢甲大學之鑑定研究中心出具之意見書在卷可
    稽（見偵續卷第二十二頁，九十五年度調偵字第二九九號偵
    查卷第六頁）。然該鑑定結果，就被告是否有過失責任部分
    ，並未得出結論，自難據為被告有利之證據。
(五)被害人甲○○因本件車禍確實受頭部外傷、左額骨骨折、硬
    腦膜下出血、蜘蛛膜下出血、臉部撕裂傷、枕部撕裂傷之傷
    害，於九十三年五月十八日急診入院，於同日在開刀房接受
    開顱手術，於同年七月三日出院至他院續作復健治療，合計
    共住院四十七天，此有財團法人天主教聖馬爾定醫院九十三
    年七月三日出具之診斷證明書為憑（參見警卷第六頁），復
    經本院向該院函詢被害人復原情形，表示：「病人於九十四
    年五月二十四日至神經外科門診追蹤時仍有右側偏癱，語言
    困難情形，均為不易回復之狀態，惟因僅於九十五年六月十
    四日於本院行子宮頸抹片檢查，未有其他們診紀錄，無法依
    病歷紀錄評估其目前狀況」，此有該醫院九十六年一月二十
    三日（９６）惠醫字第０１１２號函一份在卷足佐（參見本
    院卷第五十八頁），另被害人於九十三年七月三日轉至行政
    院衛生署嘉義醫院接受復健治療，住院時右側肢體癱瘓、意
    識不清、無法辨認親人朋友，失語症，日常生活需依賴他人
    照顧，在九十三年八月二日病情穩定後出院；但其腦部受損
    有難治之重傷害程度，右側肢體有殘存機能障礙之可能性，
    此亦有該醫院九十六年三月十四日嘉醫歷字第０９６０００
    ０９９４號函存卷可按（參見本院卷第一０四頁），再經本
    院於審理時依職權傳喚被害人到庭，對於偕同之乙○○，陳
    稱並非其丈夫，另對於本案事故之發生亦不復記憶，另有九
    十四年五月二十四日鑑定取得之重度肢障身心障礙手冊影本
    附卷可憑（參見本院卷第六十四、六十七至六十九、八十四
    頁），綜合上情，依現有事證，甲○○所受之右側肢體有殘
    存機能障礙之可能性，且已有無法辨認親人朋友等情，腦部
    受損有難治之重傷害程度，堪屬已符合刑法第十條第四項第
    六款重傷害之情形。被告騎乘機車有上述之過失，與所致甲○○受重傷害之結果間，即有相當因果關係甚明。綜上所陳
    ，被告所辯，均無可採。本件事證明確，被告上開犯行，洵
    堪認定，應予依法論科。
二、新舊法比較說明
(一)刑法第二條第一項部分
    被告行為後，刑法於九十四年一月七日修正，同年二月二日
    公布，業於九十五年七月一日施行。按行為後法律有變更者
    ，適用行為時之法律。但行為後之法律有利於行為人者，適
    用最有利於行為人之法律，修正後之刑法第二條第一項定有
    明文。該條之規定係規範行為後法律變更所生新舊法律比較
    適用之準據法，雖亦經修正，但因屬適用法律之準據法，本
    身尚無比較新舊法之問題，應一律適用裁判時之修正後刑法
    第二條之規定，決定適用之刑罰法律（最高法院九十五年五
    月二十三日刑事庭第八次會議決議可資參照）。
(二)關於罰金刑部分
    被告行為後，刑法第三十三條第五款關於「罰金：一元以上
    」之規定，修正為「罰金：新臺幣一千元以上，以百元計算
    之」，刑法法定本刑中列有罰金刑者，其法定最低度罰金刑
    因之提高，涉及科刑規範變更，自有新舊法比較必要，比較
    結果，以舊法有利於被告。
(三)易科罰金部分
    被告行為後，罰金罰鍰提高標準條例第二條業已刪除，而刑
    法第四十一條第一項前段關於易科罰金之折算標準已由舊法
    之銀元一百元、二百元、三百元修正為新臺幣一千元、二千
    元、三千元，因屬科刑規範事項之變更，其折算標準為裁判
    時所應諭知，自有就新舊法規定比較之必要，經比較新舊法
    結果，以被告行為時之舊法較為有利於被告。
(四)自首部分
    被告行為時之修正前刑法第六十二條前段關於自首之規定係
    「必減事由」，修正後刑法第六十二條前段關於自首之規定
    則係「得減事由」，上開關於自首之規定雖屬刑罰裁量之事
    項，惟既影響行為人之刑罰法律效果，應屬法律變更之範疇
    ，而有新舊法比較之必要，又因自首之性質無關可罰性之判
    斷或法律效果之形成，故其變更應非以行為時為判斷基準，
    而應依「自首時」作為判斷之基準。本件被告自首之時間在
    新修正刑法生效前，經比較新舊法，以修正前之規定對被告
    較為有利。
(五)綜上法律修正前、後之比較，揆諸前揭說明及修正後刑法第
    二條第一項之「從舊從輕」原則，本件以適用修正前之相關
    刑罰法律，對被告較為有利。至於貨幣單位由銀元修正為新
    臺幣之法律適用，因九十五年七月一日修正公布施行之刑法
    施行法第一條之一已有增訂，而查，刑法第二百八十四條第
    一項後段自七十二年六月二十六日（即罰金罰鍰提高標準條
    例修正公布日）迄今未修正，其罰金之法定刑為「五百元」
    （貨幣單位為「銀元」），依罰金罰鍰提高標準條例第一條
    前段規定罰金刑提高十倍，再依現行法規所定貨幣單位折算
    新臺幣條例規定折算，即為「新臺幣一萬五千元」；又於刑
    法施行法第一條之一施行日（即九十五年七月一日）後，刑
    法分則所定罰金之貨幣單位改為「新臺幣」，就其所定數額
    提高三十倍，亦為「新臺幣一萬五千元」，是刑法施行法第
    一條之一施行後，罰金刑貨幣單位雖有「新臺幣」之更易，
    惟適用結果之罰金額度則無二致，就罰金法定刑提高之「刑
    罰權規範內容」並無利或不利之變更，另參酌刑法施行法第
    一條之一之立法說明，該條文第二項係「考量新修正之刑法
    施行後，不再適用『現行法規所定貨幣單位折算新臺幣條例
    』，為使罰金數額趨於一致，避免衍生新舊法比較適用問題
    ，以緩和實務適用法律之衝擊之前提下，規定第二項如上」
    ，顯見刑法施行法第一條之一第二項增訂後，自無再與「現
    行法規所定貨幣單位折算新臺幣條例」、「罰金罰鍰提高標
    準條例」比較新舊法適用之必要；又被告行為後，刑法第十
    條第四項有關重傷之定義亦有修正，然本件適用該條項第六
    款，並未經修正，即適用修正後之刑法第十條第四項第六款
    之規定，並無不利於被告，皆附此敘明。
三、論罪科刑部分
    核被告所為，係犯刑法第二百八十四條第一項後段之過失傷
    害致人重傷罪。本件被告因過失造成甲○○受傷之犯行，公
    訴意旨係以刑法第二百八十四條第一項前段之過失傷害罪起
    訴，惟經本院函查醫院及訊問被害人後，其因本件車禍事故
    ，目前仍呈現記憶喪失之難以回復等狀況，屬於重大難治之
    重傷害程度，則被告之過失行為，自應構成刑法第二百八十
    四條第一項後段之過失傷害致人重傷罪，本院爰基於社會基
    礎事實同一之前提下，逕予變更起訴法條，並於審理時告知
    被告以維其辯護之權益。又被告於上開車禍發生後，留在現
    場等候，並於執司犯罪偵查之公務員發覺其為肇事者前，主
    動向到場處理之警員戊○○承認係肇事者，並有嘉義市○○○道路交通事故肇事人自首情形紀錄表在卷可憑（參見警卷
    第九頁），核與自首之要件相符，應依修正前刑法第六十二
    條規定，減輕其刑。爰審酌被告尚在就讀科技大學，無其他
    犯罪紀錄，素行尚稱良好，有臺灣高等法院被告前案紀錄表
    在卷可按，而本案騎乘機車疏未注意車前狀況，雖被害人騎
    乘機車亦未遵守交通號誌，對車禍之發生亦有過失，然被害
    人所受損害非輕，被告迄今未能與之達成和解，兼衡被告家
    庭狀況及與被害人雙方之過失比例程度等一切情狀，量處如
    主文所示之刑，並諭知易科罰金之折算標準。
據上論斷，應依刑事訴訟法第二百九十九條第一項前段、第三百
條，刑法第二條第一項前段、第二百八十四條第一項後段，（修
正前）刑法第六十二條前段、（修正前）第四十一條第一項前段
，修正前罰金罰鍰提高標準條例第二條，現行法規所定貨幣單位
折算新臺幣條例第二條，刑法施行法第一條之一第一項、第二項
前段，判決如主文。
本案經檢察官曹哲寧到庭執行職務
中　　華　　民　　國　　96　　年   　4  　月　　11　　日
                  刑事第二庭審判長法  官  沈福財
                                  法  官  盧鳳田
                                  法　官　林青怡
上列正本證明與原本無異。
如不服本判決，應於判決送達後10日內向本院提出上訴狀（應附
繕本）。告訴人或被害人如對於本判決不服者，應具備理由請求
檢察官上訴，其上訴期間之計算係以檢察官收受判決正本之日期
為準。
中　　華　　民　　國　　96　　年   　4  　月　　11　　日
                                  書記官  李佳惠
附錄本案論罪科刑法條
刑法第284條第1項
因過失傷害人者，處6月以下有期徒刑、拘役或5百元以下罰金。
致重傷者，處1年以下有期徒刑、拘役或5百元以下罰金。
